福建金門地方法院刑事判決　　　　　　　96年度簡上字第10號
上　訴　人　乙○○
即　被　告
　　　　　　甲○○
　　　　　　丙○○
上列上訴人即被告違反臺灣地區與大陸地區人民關係條例案件，
不服本院金城簡易庭中華民國96年8月29日第一審判決（96年度
城簡字第50號，聲請簡易判決處刑案號：福建金門地方法院檢察
署96年度偵字第296號），提起上訴，本院判決如下：
    主  文
原判決撤銷。
乙○○共同中華民國船舶船長違反中華民國船舶，非經主管機關
許可，不得航行至大陸地區之規定，處有期徒刑肆月，如易科罰
金，以新臺幣壹仟元折算壹日。
甲○○共同中華民國船舶船長違反中華民國船舶，非經主管機關
許可，不得航行至大陸地區之規定，累犯，處有期徒刑肆月，如
易科罰金，以新臺幣壹仟元折算壹日。
丙○○共同中華民國船舶船長違反中華民國船舶，非經主管機關
許可，不得航行至大陸地區之規定，處有期徒刑參月，如易科罰
金，以新臺幣壹仟元折算壹日，緩刑參年。
    事  實
一、乙○○為重1噸餘無船籍小船之船長，其與該船駕駛甲○○
    及搬運工丙○○均知未經主管機關許可，中華民國船舶不得
    航行至大陸地區。乙○○仍基於擅自出航行駛至大陸地區之
    故意，於民國96年7月17日上午，和亦具航行至大陸地區犯
    意聯絡之楊長元（另經本院金城簡易庭判處有期徒刑4月）
    先行接洽，由楊長元交付新臺幣（下同）5,000元之代價，
    委託乙○○運送楊長元所有之軒尼詩（Hennessy）V.S.O.P.
    洋酒20箱，每箱6瓶，共計120瓶至大陸地區。隨後乙○○乃
    以請飲酒及每人1,000元至1,500元之代價僱請甲○○前來駕
    船，並請丙○○幫忙搬運，3人遂共同基於私運該批洋酒航
    行至大陸地區之犯意聯絡，於同日下午2時許，將第1批軒尼
    詩洋酒12箱共計72瓶裝運上船後，未經主管機關之許可，擅
    自由金門縣金沙鎮洋山灣岸際出發，駛往大陸地區，並於同
    日下午2時30分許，在大陸地區海域之中嶼島（白蛤礁）將
    該艘小船與大陸籍漁民張志友、張靈毅所駕駛之大陸籍無船
    籍漁船併靠時，為海巡署中部巡防局金門機動查緝隊、第九
    海巡隊、第九岸巡總隊、金門縣警察局刑警隊共同查獲，並
    扣得軒尼詩洋酒12箱共計72瓶。
二、案經行政院海洋巡防署中部地區巡防局移送福建金門地方法
    院檢察署檢察官偵查後聲請簡易判決處刑。
    理  由
一、被告乙○○為前述無船籍證書小船之船長，被告甲○○則為
    當日駕駛該船之人，其上則載有被告丙○○，3人將12箱洋
    酒搬至船上後，隨即駛離洋山灣岸際前往中嶼島等情，除為
    被告3人所自承外，另有卷附海巡人員蒐證照片（警卷66 頁
    以下），及扣案洋酒可為參佐。被告3人出航後確實駛抵中
    嶼島，而中嶼島係位於國防部依臺灣地區與大陸地區人民關
    係條例第29條第2項公告之禁止水域界線之外，而屬大陸地
    區之範圍，此亦有雷達航跡海圖在卷可證。被告3人雖以均
    不知中嶼島係屬大陸地區，當日僅係為前往該島喝酒，非為
    交易船上洋酒貨物，並無航行至大陸地區之故意云云置辯。
    然查：
（一）當日被告3人係於貨物裝船完畢後方駛離岸際，如被告3人
      當日確實僅係為至外海飲酒，別無交易目的，又何須大費
      周章先將貨物搬運上船，任冒貨物因之受潮損壞之風險，
      更不顧船身重量因此大增，增添航行困難與燃料耗費，況
      依被告甲○○所言，其當日為被告乙○○駕船約定代價為
      1,000元至1,500元（警卷50頁），苟被告3人真係相約出
      遊飲酒，被告乙○○出船供大家使用已甚慷慨，豈有可能
      更對被告梁正再有支付駕駛報酬之理，其等所辯與常情顯
      屬有違，核無足採，被告等係為將船上貨物運往外海，準
      備進行交易此情應可認定。
（二）被告乙○○於警詢及偵查中均稱前已替楊長元載運兩次貨
      物，兩次均係前往中嶼島附近交給大陸漁船（警卷22頁、
      偵卷8頁），被告丙○○於偵查中亦供陳曾受被告乙○○
      所託載運貨物1次（偵卷9頁），至被告甲○○雖表示此次
      是第1次幫被告乙○○搬貨（偵卷10頁）然其既為船舶駕
      駛人，此次出航目的如前所述復係為進行海上交易，加以
      金門與大陸地區相隔甚近之此等地理相對位置，如交易對
      象非為大陸人士，自無須如此大費周章航往外海，被告甲○○對此實難諉稱毫無認識，遑論被告乙○○早有前往中
      嶼島交貨與大陸人士之經驗，被告丙○○亦非首次受僱同
      行出航，其2人對預定進行之交易情節，與交易對象應為
      大陸人士此事更無不知之理。
（三）被告雖以不知中嶼島為大陸地區島嶼，其等非故意航行至
      大陸地區為辯，惟按臺灣地區與大陸地區人民關係條例第
      80條第1項處罰之未經許可航行至大陸地區之行為，本非
      以行為人明知其航往地點係屬大陸地區為要件，縱使行為
      人僅具間接故意而猶為之，仍得成立該罪。被告3人既均
      知交易對象為大陸人士，並因此駛往接觸地點，為求兩方
      便利，其等約定地點自應在金門與大陸地區海域中線附近
      。被告甲○○雖稱其認為中嶼島屬臺灣地區範圍內之島嶼
      ，卻又表示實不知海域界線何在（警卷51頁），兩者相較
      顯見矛盾，其所憑標準為何亦難說服於人，被告乙○○雖
      稱曾看到金門地區的人在中嶼島附近釣魚、喝酒，然亦表
      示中嶼島地處何區域其亦不清楚（本院卷63、64頁），被
      告3人既均無法說明其等將中嶼島明白認定屬臺灣區域之
      依據何在，亦於供述間表示對界線之劃定並不清楚，於此
      等疑慮下猶仍將船舶航向中嶼島以便交貨，無異容許其等
      逾越禁止水域進入大陸地區此項結果之發生，被告3人就
      此事實均具間接故意已明，其等確有未經許可航行至大陸
      地區之犯行應堪認定。
二、核被告乙○○、甲○○、丙○○及案外人楊長元所為，均係
    犯臺灣地區與大陸地區人民關係條例第80條第1項中華民國
    船舶船長違反第28條規定罪，被告3人與楊長元就此犯行，
    皆有犯意聯絡與行為分擔，俱為共同正犯，至被告甲○○、
    丙○○與楊長元雖非該船船長，然既與身為船長之被告乙○○共同實施犯罪，依刑法第31條第1項前段之規定，仍應以
    正犯論。被告甲○○前曾因竊盜案件，經臺灣高雄地方法院
    判處有期徒刑7月確定，於92年11月3日縮刑期滿執行完畢，
    有臺灣高等法院被告全國前案紀錄表附卷可稽，被告甲○○
    前受有期徒刑執行完畢後，5年以內故意再犯本件有期徒刑
    以上之罪，為累犯，應依法加重其刑。又被告甲○○、丙○○雖與被告乙○○共犯前述犯行，然其2人既不具中華民國
    船舶船長之身分，可非難性應較被告乙○○為輕，爰依刑法
    第31條第1項後段減輕其刑，被告甲○○之刑度部分並應先
    加重而後減輕之。
三、原審認被告乙○○觸犯臺灣地區與大陸地區人民關係條例第
    80條第1項之中華民國船舶船長違反第28條規定罪，認事用
    法並無違誤，被告乙○○仍執前詞以為爭執，自無理由，然
    原審另認被告乙○○涉犯無船籍證書擅自航行罪，及被告3
    人均涉犯逃避檢查罪等部分，既為被告等分別提起上訴指摘
    不當而屬有理（詳見後述），又被告甲○○、丙○○另與被
    告乙○○共犯臺灣地區與大陸地區人民關係條例第80條第1
    項之罪，該部份亦經聲請人列入聲請簡易判決處刑書之犯罪
    事實欄內求為審判，原審對此漏未斟酌同有未洽，自應由本
    院合議庭撤銷原審判決。爰審酌被告等人貪圖蠅利，共同於
    未經主管機關許可情形下，擅自駕駛船舶駛往大陸地區，危
    害臺灣與大陸地區間對船舶直航之管制可能，被告3人犯罪
    後態度亦非甚佳，一味否認，未能坦承所為之非等一切情狀
    ，分別量處如主文第2項以下所示刑度，併均諭知易科罰金
    之折算標準。末查被告丙○○未曾受有期徒刑以上刑之宣告
    ，有臺灣高等法院被告全國前案紀錄表附於偵查卷內可稽，
    雖未自白其犯行，然較被告乙○○、甲○○於本院審理中之
    空口否認態度，被告丙○○尚能有所節制，未有過份矯飾之
    舉，其經此偵審程序與罪刑之宣告，應知警惕信無再犯之虞
    ，本院認所宣告之刑以暫不執行為適當，爰予宣告緩刑3 年
    ，以勵自新。又原審判決既有如上適用法條不當之處而經撤
    銷，依刑事訴訟法第370條後段之規定，就被告甲○○、丙○○上訴部分自亦無不利益變更禁止原則之適用，而得由本
    院另依其等牽涉本案之一切情狀量處更重於原審之刑度，併
    此敘明。
四、聲請意旨另以：被告乙○○明知中華民國船舶，未領取中華
    民國船舶國籍證書，或中華民國臨時船舶國籍證書不得航行
    ，竟仍僱請不知情之被告甲○○駕駛該艘船舶出航，因認被
    告乙○○涉犯船舶法第77條無船籍證書擅自航行罪嫌；被告
    乙○○、甲○○、丙○○三人另共同基於逃避警察或海岸巡
    防機關得對其等本身、所在船舶及攜帶物件實施檢查之犯意
    聯絡，由金門縣金沙鎮洋山灣岸際出發至大陸地區，故認被
    告3人另涉有國家安全法第6條第2項之逃避檢查罪嫌。經查
    ：
（一）按犯罪事實應依證據認定之，無證據不得認定犯罪事實，
      刑事訴訟法第154條第2項定有明文。聲請人所為前述認定
      ，無非係以被告乙○○供稱其購買之該艘無船籍小船，並
      未領取中華民國船舶國籍證書或臨時證書，又被告等人自
      承船舶出航地點係在金門縣金沙鎮洋山灣岸際，被告等既
      無法於該處將貨物合法報關，亦非由設有安全檢查所之料
      羅港或水頭港出航，自不合法等語為其論據。訊據被告乙○○雖對該船無國籍證書一事坦承不諱，然堅稱此並非犯
      罪行為，至多僅屬違反行政義務而應科以罰鍰之行為；被
      告3人亦均堅詞否認有何逃避檢查犯行，稱：當日搬運洋
      酒上船時，均有海巡人員在旁拍照存證，被告乙○○更曾
      在要求下開箱由海巡人員確認貨物與出示購買發票，其等
      無逃避不主動配合之行為等語資為辯解。
（二）經查：
   1、按船舶法所稱之小船，謂總噸位未滿50噸之非動力船舶，
      或總噸位未滿20噸之動力船舶，船舶法第1條第3款已詳述
      其定義，而被告乙○○所有之該艘無船籍船舶據其所述重
      約1噸多（偵卷8頁），另依卷內照片中該船之大小外型以
      觀（警卷63頁以下），雖附有機械引擎以利航行而屬同條
      第4款之動力船舶，總重量仍無超過20公噸之可能，是被
      告乙○○所有之該船為船舶法所稱之小船應屬無疑。次按
      小船非經領有船舶所在地之航政主管機關或直轄市、縣（
      市）政府發給執照，不得航行，船舶法第63條固定有明文
      ，然若違反依同法第83條第4款之規定，亦僅得就該船所
      有人或船長科處罰鍰，蓋依船舶法第74條，除該法第8章
      小船章節內之規定，及第1條、第2條、第75條、第83條至
      第85條外，小船並不適用船舶法之其他規定，是以該法第
      77條雖就擅自駕駛無船籍證書之船舶航行者設有刑罰制裁
      之規範，然揆諸前揭說明，可知無執照而航行之小船並不
      在其處罰範圍之內，被告乙○○雖未遵守相關管制規定，
      惟至多僅得由行政主管機關斟酌是否應對其科處行政罰鍰
      ，而無從將之評價為船舶法第77條犯罪行為，聲請人未審
      究及此，應有誤會。
   2、經本院傳喚被告3人出航當日前往執行查察勤務之證人即
      行政院海巡署海岸巡防總局第九岸巡總隊劉澳機動站小組
      長丁○○到庭結證表示：當日守望哨通報洋山灣岸際有民
      眾聚集，還堆放一些貨物，伊去查察見到3位被告，問楊
      長元這些東西要作什麼，楊長元說要送到大陸，伊請被告
      乙○○把東西打開，一箱裡面有6瓶洋酒，清點總共20箱
      ，12箱搬上船，現場留8箱，問楊長元為何還留有8箱，楊
      長元表示因為（船舶）馬力不足和空間不夠，所以要分兩
      次運送（本院卷56頁）。由上可知，證人確曾至被告3人
      裝運貨物上船處所，並曾命其等將裝箱貨物打開，確認其
      內物品為何，對照警卷所附相關翻拍照片（警卷66頁以下
      ），包括該批洋酒之購買發票，瓶裝外觀，裝箱方式等，
      證人均加以拍照存證，而自被告3人由車輛上，將貨物逐
      一涉水搬至船舶之上，迄至該船駛離岸邊航向外海，依照
      片所示，亦可知證人蒐證動作從未暫歇，前後過程均予攝
      影。據此，足認當日證人在場之時，被告3人對開箱檢查
      之要求，均未有任何逃避、拒絕之反應，被告所辯核與事
      實相符。
   3、證人雖另表示：因為被告等之該批洋酒均係未報關的東西
      ，故安檢所不會讓被告等將貨物載運出去，如果已經報過
      關，則要從料羅安檢所或水頭安檢所出海。伊曾對楊長元
      說這些（貨物）是未報關的東西，不可以出去（本院卷56
      頁）。按國家安全法第6條第2項之逃避檢查罪，參照同法
      第1條之立法意旨，其目的不外為藉此確保國家安全及維
      護社會安定，而課予人民應於適當時間，前往實施檢查地
      點接受檢查之義務，以排除其個人之入出境、所用交通工
      具及攜帶物品可能對國家社會秩序產生之危害，行為人如
      以逃避或拒絕之方式規避有權執行檢查任務之機關，其行
      為即應被推定為具一定程度之危險性，而應依該條項之規
      定予以處罰，惟於個案中若能以反證推翻前述推定，確認
      行為人所為無此危險，對國家安全並不具危害性，應不得
      認其成立此罪，否則無異過度擴張處罰界限，解釋上更將
      與國家安全法之前述規範意旨大相違背。
   4、查證人當日接獲守望哨通報後，即前往被告3人搬運貨物
      上船處，並請其等將貨物開箱檢驗，確認其內均為盒裝洋
      酒，至證人雖未登船檢查，然此係基於其上級之維安指示
      不得涉水，亦未要求被告3人將船舶駛靠岸邊，非因遭其
      等拒絕所致，且據證人向守望哨確認後得知，被告3人先
      前尚無搬運貨物之舉動等情，既經證人證述綦詳，則被告
      等當日搬運之貨物除箱內洋酒外應無他物，後於證人到場
      蒐證之際，更未有任何排斥抗拒舉動復見上述，其等雖未
      經證人勸說將貨物送驗報關，然此畢竟僅屬是否須另應依
      海關緝私條例科以行政罰鍰之問題，被告3人當日之出航
      行為既無從認定確具危害國家安全之可能性，對證人要求
      亦無不予配合之逃避與拒絕之行為，自無由以逃避或拒絕
      檢查之罪名相繩。
   5、至被告等前往並無安全檢查所設置之洋山灣岸際，縱認真
      係本於逃避檢查之動機而有可議之處，然於證人抵達檢查
      之前，其等並無進行任何搬運行為亦尚未開航，而僅係單
      純將貨物運抵該處，凡此既均與逃避或拒絕檢查之行為要
      件有間，至多僅屬前階段之預備狀態，尚非可被評價為構
      成要件之行為，如被告等確有逃避本意，亦僅為不具刑法
      重要性之事前故意，被告等於出航之際，既係基於已經證
      人即海岸巡防機關之權責人員檢查之認知，更無從認定其
      等具有逃避、拒絕檢查之犯意可言。
   6、此外復查無其他積極證據足認被告乙○○確有聲請人所述
      之無船籍證書擅自航行犯行，亦無證據證明被告3人確有
      逃避檢查犯行，基於罪疑唯輕原則，就此本應各自為其等
      無罪判決，然聲請人既認該等部分如皆可成立犯罪，與前
      開被告3人經論罪科刑之部分均存有想像競合之關係，本
      院爰不另改依通常程序而為無罪之諭知。
據上論斷，應依刑事訴訟法第455條之1第3項、第369條第1項前
段、第364條、第299條第1項前段，臺灣地區與大陸地區人民關
係條例第80條第1項，刑法第11條前段、第28條、第31條、第41
條第1項前段、第47條第1項、第74條第1項第1款，判決如主文。
本案經檢察官席時英到庭執行職務。
中　　華　　民　　國　　96　　年　　12　　月　　27　　日
　　　　　　　　　刑事庭審判長  法　官　施慶鴻
                                法  官  周美玲
                                法  官  盧軍傑
上正本證明與原本無異。
本判決不得上訴。
中　　華　　民　　國　　96　　年　　12　　月　　27　　日
                                書記官  周怡青
附錄本案論罪科刑法條全文：
臺灣地區與大陸地區人民關係條例第80條第1項：
中華民國船舶、航空器或其他運輸工具所有人、營運人或船長、
機長、其他運輸工具駕駛人違反第28條規定或違反第28條之1第1
項規定或臺灣地區人民違反第28條之1第2項規定者，處3年以下
有期徒刑、拘役或科或併科新臺幣1百萬元以上1千5百萬元以下
罰金。但行為係出於中華民國船舶、航空器或其他運輸工具之船
長或機長或駕駛人自行決定者，處罰船長或機長或駕駛人。
